【裁判字號】    89,台上,7125
【裁判日期】    891123
【裁判案由】    偽造文書
【裁判全文】
最高法院刑事判決                              八十九年度台上字第七一二五號
    上 訴 人  甲○○○
    上 訴 人
    即 被 告  詹 介 生
    被    告  乙 ○ ○
              丙 ○ ○
右上訴人等因甲○○○自訴被告等偽造文書案件，不服台灣高等法院中華民國八十六
年七月三日第二審更審判決（八十六年度上更(一)字第二六一號，自訴案號：台灣台北
地方法院八十四年度自字第三六號），提起上訴，本院判決如左：
    主  文
原判決撤銷，發回台灣高等法院。
    理  由
本件原判決認定上訴人即被告詹介生、被告乙○○、丙○○，與其姊詹鶯鶯，及上訴
人即自訴人甲○○○，因其父詹鎮卿於民國八十二年十月十四日晚上八時四十分許在
長庚醫院病逝，均前往奔喪，共商處理後事。緣詹鶯鶯保管詹鎮卿生前在台北區中小
企業銀行存款存摺及印章，而喪葬事依習俗宜委由男性辦理，詹鶯鶯乃在太平間將詹
鎮卿上開存款印鑑章交與乙○○，乙○○隨手轉交與詹介生。嗣詹介生於翌（十五）
日上午電詢詹鶯鶯上開存摺存放處，經詹鶯鶯告知後，詹介生取得該存摺後，為支付
相關喪葬費用，竟未事先徵得詹鎮卿之全體繼承人同意，於該日持詹鎮卿台北區中小
企業銀行存款存摺及印章，至台北市○○路○段二五二號台北區中小企業銀行信義分
行，以單一犯意，接續用詹鎮卿印章蓋於二張取款憑條上，分別偽造詹鎮卿提領新
台幣（下同）十八萬元、九十五萬元之取款憑條，提出行使，使承辦行員誤以為詹鎮
卿尚未死亡而將存款交付，足以生損害於該銀行，詹介生領取上開款項後，即將該款
交由乙○○之妻王麗華統籌收支喪葬費用等情。因認詹介生有犯刑法第二百十條、第
二百十六條之行使偽造私文書罪，乃撤銷第一審關於詹介生部分之不當科刑判決，改
判論處詹介生行使偽造私文書罪刑。並以自訴意旨另指：詹介生上述提領款項行為，
既有使銀行承辦員陷於錯誤，且領取後予以挪用，故尚涉犯刑法第三百三十九條第一
項之詐欺罪及第三百三十五條第一項之侵占罪；又詹介生明知其父詹鎮卿已病逝，竟
基於意圖為自己不法之所有之概括犯意，復於八十三年一月二十日，未事先徵得詹鎮
卿之全體繼承人同意，持詹鎮卿之台北市第七信用合作社股票二十股及印章，至該社
辦理出社事宜，蓋用詹鎮卿印章於出社申請書上，使該信用合作社承辦員陷於錯誤，
交付詹介生二千元，並予以侵占該款，因認詹介生亦有涉犯行使偽造私文書、侵占、
詐欺罪云云部分，則認犯罪不能證明，惟因與前開論罪部分，有裁判上一罪之關係，
基於審判不可分原則，故不另為無罪之諭知。又以乙○○、丙○○就前開在取款憑條
上，亦與詹介生共同用詹鎮卿印章蓋於取款憑條，分別偽造提領十八萬元、九十五
萬元之取款憑條二張，提出行使，使承辦行員誤以為詹鎮卿尚未死亡而將存款交付，
足以生損害於該銀行，且明知其父詹鎮卿已病逝，竟與詹介生基於共同意圖為自己不
法之所有之概括犯意，復於八十三年一月二十日，未事先徵得詹鎮卿之全體繼承人同
意，共同持詹鎮卿之台北市第七信用合作社股票二十股及印章，至該社辦理出社事宜
，蓋用詹鎮卿印章於出社申請書上，使該信用合作社承辦員陷於錯誤，領去二千元，
並予侵占等情，因認乙○○、丙○○亦涉犯共同行使偽造私文書、侵占、詐欺罪云云
。經審理結果，認犯罪不能證明，因而維持第一審關於諭知乙○○、丙○○均無罪部
分之判決，駁回自訴人甲○○○此部分在第二審之上訴，固非無見。
惟查：(一)、當事人在審判期日前，或審判期日，聲請調查之證據，如法院未予調查，
又未認其無調查之必要，以裁定駁回之，或雖經調查，其所得如何不足採取，亦未於
判決理由內予以說明，其踐行之訴訟程序，即難謂非違法。卷查自訴人一再主張被告
等有共同行使偽造私文書及詐欺、侵占等情。詹介生於第一審亦供稱伊持詹鎮卿台北
區中小企業銀行存款存摺及印章，至台北市○○路○段二五二號台北區中小企業銀行
信義分行領款，並非伊一人自己決定，但伊領款回來，無人表示異議（見第一審卷第
九十九頁）。自訴人於第一審曾提出詹杏茹所具之陳報狀，該陳報狀敘述詹介生之領
款，係因其大哥乙○○、二哥丙○○所授意，且被告等領款後，於家族會議時，並無
提及已領取家父詹鎮卿之銀行存款事，顯見被告領款後，蓄意掩飾，意圖侵占云云（
見第一審卷第一九二頁至第一九五頁），證人詹杏茹亦於第一審證稱「八十二年十月
十五日第一次家族會議，並無爭執家族遺產，當日，並無聽到被告等已領出詹鎮卿在
銀行之存款，是過幾天，第二次會議才提到分財產事，提到每人可分到六十萬元，但
至今未分到」等語（見第一審卷第二八一頁至第二八二頁反面）。自訴人於原審又聲
請再傳訊證人詹杏茹，調查詹介生之領款，是否係因乙○○、丙○○所授意？是否乙
○○陪同詹介生前往領款？此攸關乙○○、丙○○之犯罪是否成立，及構成之罪名，
自有調查之必要，乃原審未予傳訊調查，復未說明何以不予傳訊調查之理由，自有判
決不載理由及證據調查未盡之違法。(二)、偽造文書罪，係著重於保護公共信用之法益
，即使該偽造文書所載之作成名義人業已死亡，而社會一般人仍有誤認其為真正文書
之危險，自難因其死亡而阻卻犯罪之成立。原判決於理由欄記載詹介生於八十三年一
月二十日，持詹鎮卿之台北市第七信用合作社股票二十股及印章，至該社辦理出社，
蓋用詹鎮卿印章於出社申請書上，並領取退社股金二千元等語，復有「出社申請書」
、「收據」可稽（見第一審卷第二一六、二一七頁），則詹鎮卿雖已死亡，詹介生擅
自以詹鎮卿名義申請出社，並領取出社退股金，在「出社申請書」及「收據」上蓋用
詹鎮卿印章，是否有使承辦員誤認其為真正文書之危險，即非無疑。何況，同一情形
，詹介生蓋用已死亡之詹鎮卿印章於取款憑條，領取詹鎮卿所有之存款，原判決既認
定應成立行使偽造私文書罪，何以蓋用已死亡之詹鎮卿印章於「出社申請書」及「收
據」，領取款項，卻不成立犯罪，原判決所持見解，似有判決理由矛盾之違法。原判
決既有不當，應認自訴人及詹介生之上訴，均為有理由，原判決仍有撤銷發回更審之
原因。又關於原判決不另為無罪之諭知部分，基於審判不可分原則，亦一併發回。
據上論結，應依刑事訴訟法第三百九十七條、第四百零一條，判決如主文。
中      華      民      國    八十九    年     十一     月    二十三    日
                              最高法院刑事第十一庭
                                  審判長法官  陳  炳  煌
                                        法官  陳  正  庸
                                        法官  陳  世  雄
                                        法官  吳  信  銘
                                        法官  徐  文  亮
      右正本證明與原本無異
                                              書  記  官
中      華      民      國    八十九    年     十一     月    二十八    日


司法院資訊處製作；財團法人民間司法改革基金會備份。
